【裁判字號】    97,訴,2076
【裁判日期】    980331
【裁判案由】    違反公司法等
【裁判全文】
臺灣臺北地方法院刑事判決              97年度訴字第2076號
公  訴  人  台灣台北地方法院檢察署檢察官
被      告  甲○○
上列被告因違反公司法等案件，經檢察官提起公訴（96年度偵字
第22210 號），本院依簡式審判程序判決如下：
    主  文
甲○○公司負責人，對於公司應收之股款，股東並未實際繳納，
而以申請文件表明收足，處有期徒刑肆月，如易科罰金，以銀元
參佰元即新台幣玖佰元折算壹日，減為有期徒刑貳月，如易科罰
金，以銀元參佰元即新台幣玖佰元折算壹日。
    事  實
一、甲○○係址設台北市中山區○○○路○ 段63號10樓之1 澤立
    實業有限公司（下稱澤立公司）之負責人，明知其公司股款
    應確實向股東收足，不得僅以申請文件表明收足，惟為使公
    司完成登記，竟於民國92年5 月某日，透過不知情之簡東勝
    向不知情之余秀珍借款新台幣（下同）500 萬元，存入澤立
    公司籌備處於板信商業銀行信義分行所開立帳號
    000000000000 00 號帳戶內，充作股款收足證明，而以申請
    文件表明收足，並委請不知情之古永松會計師出具該公司股
    款業經收足之公司資本查核報告書、資產負債表後，於92年
    5 月21日持之向台北市政府商業管理處申請澤立公司設立登
    記，並於92年5 月23日歸還所借之500 萬元予余秀珍，足以
    生損害於主管機關對公司資本查核之正確性。
二、案經法務部調查局北部地區機動工作組報告台灣台北地方法
    院檢察署檢察官偵查起訴。
    理  由
一、本件被告甲○○所涉係死刑、無期徒刑、最輕本刑為3 年以
    上有期徒刑或高等法院管轄第一審案件以外之罪，並於本院
    行準備程序時就被訴事實為有罪之陳述，本院合議庭依刑事
    訴訟法第273 條之1 第1 項規定，裁定改由受命法官獨任行
    簡式審判程序，先予敘明。
二、上開犯罪事實，業據被告甲○○坦承不諱，核與證人簡東勝
    、余秀珍證述情節符合，並有澤立公司於板信商業銀行之交
    易往來明細、余秀珍台北市第九信用合作社安和分行存摺之
    交易明細資料、澤立公司設立變更及歷次變更資料、公司設
    立登記資本查核報告書、資產負債表在卷可稽。本件事證明
    確，被告犯行洵堪認定。
三、按被告行為後，刑法於94年2 月2 日修正公布，95年7 月1
    日施行，而刑法施行法亦於95年6 月14日增訂第1 條之1 ，
    而商業會計法業亦於95年5 月24日修正公布全文83條，並自
    公布日起施行。修正後刑法第2 條第1 項規定：「行為後法
    律有變更者，適用行為時之法律。但行為後之法律有利於行
    為人者，適用最有利於行為人之法律。」係規範行為後法律
    變更所生新舊法律比較適用之準據法，於新法施行後，應適
    用修正後刑法第2 條第1 項之規定，為「從舊從輕」之比較
    。另於比較時應就罪刑有關之共犯、未遂犯、想像競合犯、
    牽連犯、連續犯、結合犯，以及累犯加重、自首減輕暨其他
    法定加減原因（如身分加減）與加減比例等一切情形，本於
    「統一性及整體性原則」，綜其全部罪刑之結果而為比較。
    經查：
（一）修正前刑法第33條第5 款規定：「罰金：1 元以上。」換
      算新台幣後，為新台幣3 元以上。惟被告行為後新刑法第
      33 條 第5 款係規定：「罰金：新台幣1 千元以上，以百
      元計算之。」舊法並非不利。
（二）刑法施行法第1 條之1 增訂施行前，依罰金罰鍰提高標準
      條例第1 條前段、現行法規所定貨幣單位折算新台幣條例
      第2條 規定，本件所涉法條關於罰金刑部分應提高為30倍
      。刑法施行法修正增訂第1 條之1 規定：「中華民國94年
      1 月7 日刑法修正施行後，刑法分則編所定罰金之貨幣單
      位為新台幣。94年1 月7 日刑法修正時，刑法分則編未修
      正之條文定有罰金者，自94年1 月7 日刑法修正施行後，
      就其所定數額提高為30倍。但72年6 月26日至94年1 月7
      日新增或修正之條文，就其所定數額提高為3 倍。」依增
      訂條文提高並改為新台幣後，本件所涉法條關於罰金刑部
      分仍同為提高30 倍 ，適用新、舊法結果並無不同。
（三）修正前刑法第55條關於牽連犯之規定，業已修正刪除，故
      被告所犯之罪，依修正後之規定即應分論併罰，並定其應
      執行之刑，而不得從一重處斷。
（四）經綜合比較新、舊刑法之結果，以被告行為時之刑法較有
      利於被告，依刑法第2 條第1 項前段規定，本案自應適用
      被告行為時之刑法。
（五）商業會計法第71條第5 款前、後之構成要件均屬相同，但
      修正前之法定刑為「5 年以下有期徒刑、拘役或科或併科
      新台幣15萬元以下罰金」，而修正後之法定刑則為「5 年
      以下有期徒刑、拘役或科或併科新台幣60萬元以下罰金」
      ，比較新、舊法之結果，被告行為時之商業會計法對被告
      較為有利。是揆諸前開刑法第2 條第1 項前段之規定，本
      件自應適用被告行為時之商業會計法。
四、核被告所為，係犯公司法第9 條第1 項公司負責人對於公司
    應收之股款，股東並未實際繳納，而以申請文件表明收足罪
    、刑法第214 條之使公務員登載不實罪、修正前商業會計法
    第71條第5 款利用不正當方法致使財務報表發生不實結果罪
    。其利用不知情之會計師出具公司資本查核報告書、資產負
    債表，並向主管機關申請公司設立登記以遂其犯行，為間接
    正犯。公訴人雖未就被告利用不知情之會計師填載不實之資
    產負債表部分起訴，惟該部分犯行與已起訴部分，有牽連犯
    之裁判上一罪關係，為起訴效力所及，本院自得併予審理。
    被告所犯上開三罪間，有方法、目的之牽連犯關係，應依修
    正前牽連犯之規定，從一重之違反公司法第9 條第1 項之罪
    處斷。
五、爰審酌被告犯後坦承犯行，暨其所造成之危害情形等一切情
    狀，分別量處如主文所示之刑。又被告所犯之罪，合於中華
    民國九十六年罪犯減刑條例第2 條第1 項第3 款規定，應予
    減刑，爰依該條例第7 條第1 項減為如主文所示之刑。又被
    告行為後，刑法第41條第1 項前段關於易科罰金折算標準之
    規定，業於94年2 月2 日修正公布，並於95年7 月1 日施行
    ，由「犯最重本刑為5 年以下有期徒刑以下之刑之罪，而受
    6 個月以下有期徒刑或拘役之宣告，因身體、教育、職業、
    家庭之關係或其他正當事由，執行顯有困難者，得以1 元以
    上3 元以下折算1 日，易科罰金。」修正為「犯最重本刑為
    5 年以下有期徒刑以下之刑之罪，而受6 個月以下有期徒刑
    或拘役之宣告者，得以新台幣1 千元、2 千元或3 千元折算
    1 日，易科罰金。」修正前刑法第41條第1 項前段之易科罰
    金折算標準，依修正刪除前之罰金罰鍰提高標準條例第2 條
    規定，應就其原定數額提高為100 倍折算1 日，並依現行法
    規所定貨幣單位折算新台幣條例第2 條規定，以新台幣元之
    3 倍折算之，亦即修正前刑法第41條第1 項前段之易科罰金
    折算標準，應以銀元300 元即新台幣900 元折算為1 日，舊
    法並非不利，爰依修正前之刑法第41條第1 項前段，諭知易
    科罰金之折算標準。
據上論斷，應依刑事訴訟法第273 條之1 第1 項、第299 條第1
項前段，公司法第9 條第1 項，修正前商業會計法第71條第5 款
，刑法第2 條第1 項前段、第11條前段、第214 條，修正前刑法
第55條、第41條第1 項前段，中華民國九十六年罪犯減刑條例第
2 條第1 項第3 款、第7 條、第9 條，修正前罰金罰鍰提高標準
條例第2 條，現行法規所定貨幣單位折算新台幣條例第2 條，判
決如主文。
本案經檢察官楊冀華到庭執行職務
中    華    民    國    98    年    3     月    31    日
                    刑事第七庭    法  官  林欣苑
上正本證明與原本無異。
如不服本判決應於收受送達後10日內向本院提出上訴書狀，並應
敘述具體理由；其未敘述上訴理由者，應於上訴期間屆滿後20日
內向本院補提理由書（均須按他造當事人之人數附繕本）「切勿
逕送上級法院」。
                                  書記官  劉英芬
中    華    民    國    98    年    4     月    2     日
附錄論罪法條
公司法第9條
公司應收之股款，股東並未實際繳納，而以申請文件表明收足，
或股東雖已繳納而於登記後將股款發還股東，或任由股東收回者
，公司負責人各處5 年以下有期徒刑、拘役或科或併科新臺幣50
萬元以上250 萬元以下罰金。
有前項情事時，公司負責人應與各該股東連帶賠償公司或第三人
因此所受之損害。
第1 項裁判確定後，由檢察機關通知中央主管機關撤銷或廢止其
登記。但裁判確定前，已為補正或經主管機關限期補正已補正者
，不在此限。
公司之設立或其他登記事項有偽造、變造文書，經裁判確定後，
由檢察機關通知中央主管機關撤銷或廢止其登記。
修正前商業會計法第71條
商業負責人、主辦及經辦會計人員或依法受託代他人處理會計事
務之人員有下列情事之一者，處5 年以下有期徒刑、拘役或科或
併科新臺幣60萬元以下罰金：
一、以明知為不實之事項，而填製會計憑證或記入帳冊。
二、故意使應保存之會計憑證、會計帳簿報表滅失毀損。
三、偽造或變造會計憑證、會計帳簿報表內容或毀損其頁數。
四、故意遺漏會計事項不為記錄，致使財務報表發生不實之結果
    。
五、其他利用不正當方法，致使會計事項或財務報表發生不實之
    結果。
中華民國刑法第214條
（使公務員登載不實罪）
明知為不實之事項，而使公務員登載於職務上所掌之公文書，足
以生損害於公眾或他人者，處3 年以下有期徒刑、拘役或5 百元
以下罰金。


司法院資訊處製作；財團法人民間司法改革基金會備份。
